【裁判字號】    98,台上,861
【裁判日期】    980521
【裁判案由】    確認繼承權不存在
【裁判全文】
最高法院民事判決              九十八年度台上字第八六一號
上  訴  人  甲○○
            乙○○
            丙○○
共      同
訴訟代理人  羅瑩雪律師
被 上訴 人  丁○○（NGUYEN‧THI‧THU‧NGUYET）
上列當事人間請求確認繼承權不存在事件，上訴人對於中華民國
九十七年十二月三十日台灣高等法院第二審判決（九十七年度家
上字第一六三號），提起上訴，本院判決如下：
    主  文
原判決廢棄，發回台灣高等法院。
    理  由
本件上訴人主張：伊等之被繼承人葉正德於民國九十四年六月八
日死亡後，伊等於同年月二十日申請除戶戶籍謄本時，始發現葉
正德曾於同年一月二十八日與越南籍之被上訴人辦理結婚登記。
因葉正德僅於同年一月二日至九日間赴越南旅遊，從未提及迎娶
被上訴人之事，且被上訴人來台後即行蹤不明，未與葉正德共同
生活。足見渠等間係假結婚而無結婚之真意，該婚姻關係自不成
立。是被上訴人於葉正德生前登記為其配偶而於其死亡後成為繼
承人，即影響伊等之繼承權等情。爰求為確認被上訴人對葉正德
之繼承權不存在之判決。至於被上訴人則未作何聲明或陳述。
原審維持第一審所為上訴人敗訴之判決，駁回其上訴，係以：依
上訴人提出之戶籍謄本所載，足認被上訴人與葉正德間有辦理結
婚登記，上訴人為葉正德之子女，葉正德於九十四年六月八日死
亡，上訴人均為葉正德之繼承人等事實為真實。上訴人雖主張葉
正德與被上訴人間無結婚之真意，其等之婚姻不成立。然依台北
縣三重市戶政事務所（下稱三重戶政所）函附之結婚登記申請書
等文件，可知葉正德係於九十四年一月四日與被上訴人在越南結
婚返國後，於同年一月二十八日親自攜帶結婚證書、聲明書等證
件，前往戶政機關（三重戶政所）辦理結婚登記。依涉外民事法
律適用法第十一條第一項前段關於婚姻成立之要件，係依各該當
事人之本國法之規定，應認葉正德與被上訴人確曾於上開日期在
越南結婚。上訴人就其主張被上訴人與葉正德間無結婚之真意，
係通謀為虛偽意思表示而無效之事實，自應負舉證之責任。而上
訴人提出之葉正德護照、登機證、機票及三重市農會存摺，既均
無法證明葉正德因無資力，乃收取費用接受他人安排赴越南與被
上訴人辦理假結婚。且依證人即葉正德之弟葉德旺、前妻謝寶珠
、上訴人乙○○之女友張玉芳之證詞暨參諸被上訴人於九十五年
二月四日居留期限屆滿後即離境而未再入境之事實，亦不能證明
被上訴人不曾與葉正德共同生活而無與葉正德結婚之真意。再徵
諸內政部入出國及移民署於九十六年六月二十八日函附之外僑居
留資料內，關於上訴人乙○○曾於九十四年六月十四日報案協尋
被上訴人之記載，可見上訴人於同年月二十日申請除戶戶籍謄本
前，實已知悉被上訴人為葉正德之配偶。益難憑上訴人片面主張
而認葉正德與被上訴人間之婚姻不成立。從而，上訴人請求確認
被上訴人對葉正德之繼承權不存在，即屬無理，不應准許等詞，
為其判斷之基礎。
按確認繼承權存在或不存在之訴訟，雖屬因財產權涉訟，惟繼承
權係以配偶或一定親屬之身分關係為基礎之財產權，當事人對被
繼承人之遺產有無繼承權，乃以其與被繼承人間有無前述身分關
係存在為前提。該身分關係之存否，影響家庭、社會組織之架構
，自與公益有密切之關係。因而為確定當事人繼承權是否存在之
前提所繫之身分關係，法院即應本於人事訴訟程序相關規定（民
事訴訟法第五百七十五條、第五百七十五條之一等）之法理，斟
酌當事人所未提出之事實，並依職權為必要之調查證據，以期發
現真實。查上訴人之被繼承人葉正德於九十四年一月四日與被上
訴人在越南結婚返國後，於同年一月二十八日親自攜帶結婚證書
、聲明書等證件，前往戶政機關（我國）辦理結婚登記，渠等確
曾於上開日期在越南結婚等情，固為原審所認定之事實；惟依上
訴人提出之葉正德護照影本內載其曾於「九十三年五月二十四日
入境」、「九十三年十月二十九日出境、同年十一月七日入境」
、「九十四年一月二日出境、同年月九日入境」、（一審卷一一
、一二頁）；暨三重戶政所函附之結婚證書（同上卷三○至三二
頁）記載「葉正德與被上訴人業於九十四年一月四日在當地（越
南）政府機關辦妥結婚登記」、「本驗證僅證明簽字屬實，至文
件之內容不在證明之列」，該結婚證書並經胡志明市二號公證處
確認及我國駐該市台北經濟文化辦事處驗證等內容，似見葉正德
曾於九十三年五月至九十四年一月間先後三次至越南，最後一次
係與被上訴人在該國結婚。而渠等有無結婚事實及是否符合該國
之法律規定，均僅憑結婚證書證之，但該「結婚證書之內容」因
不在證明範圍之列而非屬明確。果爾，上訴人既主張被上訴人與
葉正德間係無結婚真意之假結婚云云，則關於該婚姻關係之成立
、有效與否，能否單憑尚有疑義之「結婚證書」，逕謂渠等間確
在越南結婚且符合該國法律規定，而得認其婚姻關係已合法成立
、生效？就雙方是否有結婚之真意及結婚證書內容之真實性，是
否不得循外交途徑，委由越南主管機關，或囑託我國駐在該國之
相關單位再詳予查證？葉正德先後三次前往越南，是否不能經由
代辦出入境手續之旅行社，或個人，以查明有無其他人陪同參與
結婚事宜？或係以參加婚友團之方式？及其前往之目的地為何等
事項？凡此皆與判斷渠等間之婚姻關係是否有效成立所關頗切。
依上說明，原審未遑依職權進一步詳查審認，遽以前詞，為上訴
人敗訴之判決，尚嫌速斷。上訴意旨，指摘原判決不當，聲明廢
棄，非無理由。
據上論結，本件上訴為有理由。依民事訴訟法第四百七十七條第
一項、第四百七十八條第二項，判決如主文。
中    華    民    國  九十八  年    五    月  二十一  日
                      最高法院民事第三庭
                          審判長法官  蘇  茂  秋
                                法官  陳  碧  玉
                                法官  王  仁  貴
                                法官  張  宗  權
                                法官  葉  勝  利
      本件正本證明與原本無異
                                      書  記  官
中    華    民    國  九十八  年    六    月    四    日
                                                      Ｅ


司法院資訊處製作；財團法人民間司法改革基金會備份。
